臺灣高等法院刑事判決
111年度上易字第1437號
上  訴  人  臺灣新竹地方檢察署檢察官
被      告  李耘豪


上列上訴人因被告毀損案件，不服臺灣新竹地方法院111年度易
字第269號，中華民國111年7月28日第一審判決（聲請簡易判決
處刑案號：臺灣新竹地方檢察署110年度偵緝字第896號），提起
上訴，本院判決如下：
    主  文
上訴駁回。
    理  由
一、聲請簡易判決處刑意旨略以：被告李耘豪前就臺灣高等法院
    96年度重訴字第63號侵權行為損害賠償事件，與告訴人劉興
    發、第三人范姜月珍成立訴訟上和解，惟被告並未依和解筆
    錄履行，告訴人、第三人范姜月珍因而向本院聲請強制執行
    ，因無財產可供執行，致未能執行，而由本院核發98年度司
    執字第16644號債權憑證在案。嗣因被告父親李金益於民國1
    08年10月24日死亡，被告乃依該保險契約之約定向國泰人壽
    保險股份有限公司（下稱國泰人壽）申領李金益之身故保險
    金，該保險金新臺幣105萬0,716元並於108年11月27日匯入
    被告名下之中華郵政股份有限公司帳號000-0000000-000000
    0號帳戶（下稱被告郵局帳戶），詎被告明知告訴人已取得
    強制執行法第4條所列之執行名義，得隨時聲請法院強制執
    行，其亦處於債務人地位而不得擅自處分財產，竟自108年1
    1月30日起至同年12月30日止，將上開105萬0,716元陸續轉
    出或提領完畢花用殆盡，足生損害於告訴人之債權，因認被
    告涉犯刑法第356條之毀損債權罪嫌等語。
二、按犯罪事實應依證據認定之，無證據不得認定犯罪事實；又
    按不能證明被告犯罪者，應諭知無罪之判決，刑事訴訟法第
    154 條第2 項、第301 條第1 項分別定有明文。復按事實之
    認定，應憑證據，如未能發現相當證據，或證據不足以證明
    ，自不能以推測或擬制之方法，為裁判基礎；且認定不利於
    被告之事實須依積極證據，苟積極證據不足為不利於被告事
    實之認定時，即應為有利於被告之認定；另認定犯罪事實所
    憑之證據，雖不以直接證據為限，間接證據亦包括在內，然
    而無論直接證據或間接證據，其為訴訟上之證明，須於通常
    一般之人均不致有所懷疑，而得確信其為真實之程度者，始
    得據為有罪之認定，倘其證明尚未達到此一程度，而有合理
    之懷疑存在，無從使事實審法院得為有罪之確信時，即應由
    法院為諭知被告無罪之判決（最高法院40年台上字第86號、
    30年上字第816 號、76年台上字第4986號分別著有判決可資
    參照）。又依刑事訴訟法第154 條第2 項規定，有罪判決書
    理由內所記載認定事實所憑之證據，須經嚴格證明之證據，
    在無罪判決書內，因檢察官起訴之事實，法院審理結果認為
    被告之犯罪不能證明，所使用之證據不以具有證據能力之證
    據為限，故本件不再論述所引有關證據之證據能力。
三、公訴人認被告涉犯刑法刑法第356條之毀損債權罪嫌，無非
    係以：被告於警詢及偵查中之供述（見偵緝卷第32頁至第33
    頁、第69頁至第70頁）、證人即告訴人於警詢、偵查中之證
    述（見他卷第45頁至其背面、偵緝卷第69頁至第70頁）、原
    審法院98年7月29日新院雲98司執禹字第16644號債權憑證暨
    繼續執行紀錄表影本、被告之108、109年度綜合所得稅各類
    所得資料清單影本各1份（見他卷第2頁至第4頁、第5頁、第
    6頁）、國泰人壽公司110年5月26日國壽字第1100051123號
    函暨函附被告理賠保險金給付狀況一覽表、110年6月8日國
    壽字第1100060356號函暨函附被告之父李金益保險契約影本
    、中華郵政股份有限公司110年6月10日儲字第1100154810號
    函暨函附被告郵局帳戶108年11月1日至108年12月31日客戶
    歷史交易清單各1份、被告所得年度107年、108年、109年之
    稅務電子閘門財產所得調件明細表1份（見他卷第20頁、第2
    1頁、第26頁、第27頁至第37頁背面、第38頁、第39頁至第4
    0頁、偵緝卷第36頁至第40頁、第41頁至第45頁、第46頁至
    第50頁）、本院96年度重訴字第63號民事判決1份（見偵緝
    卷第56頁至第63頁）等為其論據。
四、訊據被告固坦承曾與告訴人等成立訴訟上和解、知悉該和解
    筆錄之存在，亦不爭執自己於其父身故後，陸續將國泰人壽
    公司匯入其郵局帳戶之身故保險金提領完畢等事實，惟堅詞
    否認有何毀損債權之犯行，並辯稱：我有繼承到1筆完整的
    土地，該土地我沒有賣掉，也沒有移轉給其他人，據我了解
    法院拍賣該筆土地後，有確實清償告訴人之債權，我還有分
    到拍賣剩餘的款項，我沒有毀損債權之意圖等語。經查：
　㈠被告前就本院96年度重訴字第63號之侵權行為損害賠償事件
    ，與告訴人、第三人范姜月珍成立訴訟上和解，惟因被告並
    未依和解筆錄履行，告訴人、第三人范姜月珍乃向原審法院
    聲請強制執行，因被告並無財產可供執行，原審法院遂核發
    98年度司執字第16644號債權憑證在案；嗣因被告之父李金
    益於108年10月24日死亡，被告乃依保險契約之約定，申領
    李金益之身故保險金，該保險金105萬0,716元於108年11月2
    7日匯入被告郵局帳戶後，業經被告轉出或提領幾近殆盡等
    情，業據告訴人於警詢、偵查中之指證（見他卷第45頁至其
    背面、偵緝卷第69頁至第70頁）明確，且有本院96年度重訴
    字第63號民事判決、原審法院98年7月29日新院雲98司執禹
    字第16644號債權憑證暨繼續執行紀錄表影本、被告之父李
    金益之己身一親等資料查詢結果、個人基本資料查詢結果、
    國泰人壽公司110年6月8日國壽字第1100060356號函暨函附
    被告之父李金益保險契約影本、110年5月26日國壽字第1100
    051123號函暨函附理賠保險金給付狀況一覽表、被告所得年
    度107年、108年、109年之稅務電子閘門財產所得調件明細
    表、中華郵政股份有限公司110年6月10日儲字第1100154810
    號函暨函附被告郵局帳戶108年11月1日至108年12月31日客
    戶歷史交易清單各1份（見偵緝卷第56頁至第63頁、他卷第2
    頁至第4頁、偵緝卷第54頁、第55頁、他卷第20頁、第21頁
    、第26頁、第27頁至第37頁背面、偵緝卷第36頁至第40頁、
    第41頁至第45頁、第46頁至第50頁、他卷第38頁、第39頁至
    第40頁）在卷可稽，復為被告所不爭執（見易字卷第62頁至
    第63頁），上開事實首堪認定。
　㈡按刑法第356條所定之毀損債權罪，其犯罪主體所指之「債務
    人」應以自然人為限，必該債務人係自然人，而於將受強制
    執行之際，意圖損害債權人之債權，而毀壞、處分或隱匿其
    財產者，始克當之。查被告之父李金益死亡後，被告除因此
    受領其身故保險金外，亦同時繼承其父名下之土地數筆，而
    該等土地不論是否係與人共有或單獨所有者，嗣經告訴人、
    第三人范姜月珍據此持前揭債權憑證聲請強制執行乙節，亦
    有告訴人之110年5月4日民事強制執行聲請狀影本暨所附之○
    ○鄉○○段○○○○段000地號、000-0地號土地登記第二類謄本（
    所有權個人全部）、同段000-0地號、000-0地號土地登記第
    三類謄本（地號全部）影本各1份（見司執影卷第3頁、第9
    頁至第12頁）附卷憑參。而原審法院經拍賣被告名下○○鄉○○
    段○○○○段000-0地號土地後，實得款110萬5,100元，而依法
    計算各該債權金額，扣除土地增值稅、地價稅、強制執行費
    用、稅款後，債權人即告訴人之債權本金利息總和為37萬1,
    588元、第三人范姜月珍則為37萬1,588元，加計其等墊付之
    強制執行費用，其各得完全清償37萬6,796元，另本院並依
    法發還餘額34萬6,737元予被告具領等情，已據告訴人陳明
    在卷（見竹簡卷第43頁）外，亦經原審調閱上開民事執行卷
    宗核閱無訛，並有原審法院民事執行處函111年1月20日新院
    玉110司執禹字第16597號函（稿）影本暨檢附之原審法院民
    事執行處110年11月3日110年司執字第16597號強制執行金額
    計算書影本、計算結果彙總表影本、受款人為第三人范姜月
    珍、被告、告訴人之原審法院110年度司執字第16597號發還
    民事強制執行案款通知影本、受文者為第三人范姜月珍、被
    告、告訴人之原審法院民事執行處111年2月8日新院玉110司
    執禹字第16597號函（稿）影本暨通知匯款函送達證書影本
    各1份（見司執影卷第13頁至第14頁、第15頁至第16頁、第1
    7頁至第18頁、第19頁、第23頁、第37頁、第25頁、第27頁
    、第29頁、第31頁、第41頁、第43頁）存卷可考，堪認告訴
    人之債權業已完全受償。
　㈢按於數宗給付中得選定其一者，其選擇權屬於債務人，民法
    第208條定有明文。是債務人於其資力可償還債務時，可選
    擇以何種方式償債，而非就其所有財產均不可為任何處分。
    被告除取得之身故保險金為105萬餘元外，另有上揭土地，
    而上揭土地之其中一筆地號000-0之土地拍賣後，即拍得110
    萬5,100元。參之本件原先債權人劉興發、范姜月珍對被告
    取得之債權憑證為45萬元加計利息，則以被告所繼承之財產
    總額已遠超過對告訴人所負擔之債務。觀之被告雖於108年1
    1月30日迄至同年12月31日間，每日自被告郵局帳戶提領或
    轉出金額約數萬元或千元，最多亦僅提領14萬5千元，該段
    期間轉出或提領行為雖然密集，然並非日日為之，且被告剩
    餘財產亦超過債權憑證45萬元及加計利息之數額，難認有何
    隱匿財產之情事，並未妨害告訴人債權實現，是尚難僅憑其
    提領帳戶存款乙事，即認其有毀損告訴人債權之意圖。
　㈣綜上，依卷內事證尚不足以證明被告確有公訴意旨所指之犯
    行，本件既不能證明被告犯罪，揆諸上揭法條及判決，依法
    自應為無罪之諭知。
五、駁回上訴之理由
　  檢察官上訴意旨以：被告坦承曾與告訴人等成立訴訟上和解、知悉該和解筆錄之存在，自己亦有於其父身故後，陸續將上開匯入自己郵局帳戶帳戶之身故保險金105萬0,716元提領完畢之事實。其主觀上應有毀損債權之意圖、故意存在。雖告訴人最後因拍賣被告名下之部分土地，其債權本息獲得完全清償，然告訴人並無義務逐案清算被告處分財產時之全部財產狀況，是告訴人是否獲得清償，與被告是否構成毀損債權之犯行無涉，原審認定被告應無毀損告訴人債權之意圖而判決被告無罪，其對於事實之認定，有違背經驗法則及論理法則之處，自難認原判決合法。請將原判決撤銷，更為適當合法之判決等語。惟查，以被告所繼承之財產總額，遠超過告訴人債權憑證金額，且告訴人最終亦受完足清償，自難僅以被告提領繼承遺產之部分，遽認被告有毀損債權之犯行，或有毀損債權之意圖。原審以不能證明被告犯罪為由，諭知無罪之判決，理由構成雖與本院稍有不同，經核尚無違誤。檢察官雖提起上訴，然前揭檢察官所列證據及卷內訴訟資料，經本院逐一剖析，參互審酌，仍無從獲得有罪心證，已俱如前述，檢察官上訴意旨僅就原審採證之職權行使再為爭執，核無理由，其上訴應予駁回。　
據上論斷，應依刑事訴訟法第368條，判決如主文。　
本案經檢察官侯少卿提起公訴，檢察官劉正祥提起上訴，檢察官
陳玉華到庭執行職務。
中　　華　　民　　國　　111 　年　　11　　月　30 　　日
                  刑事第八庭    審判長法　官  陳世宗
                                      法　官  吳勇毅
                                      法　官  呂寧莉
以上正本證明與原本無異。
不得上訴。
                                      書記官  賴資旻
中　　華　　民　　國　　111 　年　　11　　月　　30　　日